臺灣高等法院臺南分院民事判決　九十三年度上易字第二○四號　　Ｋ
　　　上　訴　人　行政院農業委員會林務局嘉義林區管理處
　　　法定代理人　丙　○　○
　　　訴訟代理人　乙　○　○
　　　被 上 訴人　甲　○　○.
右當事人間因返還土地事件，上訴人對於中華民國九十三年九月十六日台灣台南地方
法院第一審判決（九十三年度訴字第五九二號）提起上訴，本院於九十三年十二月二
十一日言詞辯論終結，判決如左：
    主 　   文
原判決關於駁回上訴人後開第二項之訴及其假執行之聲請暨該部分訴訟費用負擔之裁
判，均廢棄。
右開廢棄部分，被上訴人應將坐落嘉義縣大埔事業區第二０林班地內如附圖所示橘色
部分面積二．七０公頃土地交還上訴人。
其餘上訴駁回。
第一、二審訴訟費用由被上訴人負擔。
    事實及理由
壹、上訴人主張：
一、聲明：求為判決：(一)原判決廢棄。(二)被上訴人應將坐落嘉義縣大埔事業區第二０
    林班地內如附圖所示橘色部分面積二．七０公頃之地上物剷除，將土地交還上訴
    人。(三)第一、二審訴訟費用由被上訴人負擔。
二、陳述略以：
（一）坐落嘉義縣大埔事業區第二０林班地（下稱系爭林班地）係國有地，早經國有
      財產局及管理經營機關台灣省林務局依森林法第三十九條、森林登記規則第二
      條、第三條等相關規定向主管機關申請登記，現由上訴人管理中，此有「森林
      調查簿清冊」、「玉山林區像片基本圖」可證。
（二）被上訴人在民國七十二年九月以前無正當權源，在系爭林班地內如實測圖即附
      圖所示橘色部分面積二．七０公頃（下稱系爭土地），原濫墾種植竹八十一
      欉，屬舊濫墾地，如期申報清理，未達成林標準，經上訴人清查發現後，被上
      訴人於七十二年九月二十九日立具切結書，承諾絕不擴大切結面積範圍暨增加
      切結欉數，如有新墾擴墾，由上訴人剷除切結竹林，收回林地；本切結範圍內
      如有盜伐、濫墾、火災、放牧等危害森林案件情事發生時，切結人自當報請主
      管工作站查究處理，如有隱瞞願負賠償責任，併由林區管理處收回林地等情。
      嗣上訴人發現被上訴人違反切結書之約定，擴大面積濫墾；且允許訴外人郭雅
      聰在系爭林班地內被上訴人切結之系爭土地內，種植咖啡樹，擅建工寮、水池
      。訴外人郭雅聰上開違反森林法行為，經上訴人查獲向台南縣警察局白河分局
      報案，由臺灣臺南地方法院檢察署以九十二年度營偵字第一０八號偵辦，因郭
      雅聰坦承犯行，經檢察官為緩起訴處分在案。
（三）被上訴人固以其不良於行，無法得知郭雅聰前開濫墾行為抗辯云云。惟查，被
      上訴人自承曾收取系爭土地之竹筍及墾植，則不可能毫無察覺其所種植之
      竹八十一欉為郭雅聰砍除而減少，及遭郭雅聰改種咖啡樹、搭蓋工寮及水池之
      事，故被上訴人所辯不足採信。至於被上訴人雖否認曾至系爭土地，但該切結
      系爭土地既為被上訴人管領使用，依舉證責任分配原則，應由被上訴人就其未
      發現系爭土地竹為郭雅聰砍除而減少、改種咖啡樹等事實負舉證責任。原審
      判決以上訴人未舉證證明被上訴人知情，尚有未當。另被上訴人稱民國八十幾
      年間於台中榮總為脊椎手術，為上訴人所否認，其亦未舉證以實其說，應不可
      採。
（四）綜上所陳，被上訴人既違反切結書約定，擴大範圍墾植，復隱匿郭雅聰於系爭
      土地內違規種植咖啡、搭蓋工寮及水池等不法情事，未向上訴人所屬龍美工作
      站報請處理，上訴人即得依切結書第一、三、五條約定及民法第七百六十七條
      規定，收回被上訴人切結保管之系爭土地。
貳、被上訴人抗辯：
一、聲明：求為判決：(一)駁回上訴。(二)上訴費用由上訴人負擔。
二、陳述略以：
（一）上訴人所指如附圖所示Ａ１、Ａ２、Ｂ１、Ｂ２、Ｃ、Ｄ、Ｅ違法墾植之咖啡
      樹、工寮、水池等地上物均係訴外人郭雅聰所為，並非被上訴人所墾植，被上
      訴人並無違反切結書第一條約定情事。又被上訴人對郭雅聰在系爭林班地違法
      墾植之事均不知情，被上訴人之前健康有恙，曾於民國八十幾年間在臺中榮民
      總醫院動第一次脊椎手術，術後復原不佳，又於九十二年八月於嘉義陽明醫院
      動第二次脊椎手術，此段期間行動不便，且竹筍一年採收一次，因近年價格
      不佳，被上訴人僅於採收期才上山，兼以林地遼闊，被上訴人僅選擇腳程方便
      之處採收，故被上訴人所切結系爭土地面積二．七０公頃，遭郭雅聰違法墾植
      面積為０．二八公頃部分，被上訴人因不良於行，一時未能察覺部分土地已被
      他人侵占，並無隱瞞不報主管工作站查究處理之情事。
（二）又上訴人並未舉出任何證據足以證明被上訴人有何違反規定及疏於管理系爭林
      班地之行為，依民事訴訟法第二百七十七條規定「當事人主張有利於己之事實
      者，就其事實有舉證之責任」，故上訴人應就其所受損害的發生及事實、被上
      訴人之故意或明知負舉證責任。
、本院判斷：
一、兩造不爭執之事實：
（一）坐落嘉義縣大埔事業區第二０林班地為未登錄之國有地，現由上訴人管領，並
      有大埔事業區森林調查簿及上開林班地林班基圖影本在卷可稽（見本院卷第五
      三－五八頁）。
（二）被上訴人在民國七十二年九月以前無正當權源，在系爭林班地內如附圖所示橘
      色部分面積二．七０公頃之系爭土地，原濫墾種植竹八十一欉，屬舊濫墾地
      ，如期申報清理，未達成林標準，經上訴人清查發現後，被上訴人於七十二年
      九月二十九日立具切結書，承諾「絕不擴大切結面積範圍暨增加切結欉數，如
      有新墾擴墾，由林區管理處剷除本切結竹林，并收回林地」、「本切結範圍內
      如有盜伐、濫墾、火災、放牧等危害森林案件情事發生時，切結人自當報請主
      管工作站查究處理，如有隱瞞願負賠償責任，并由林區管理處收回林地」等情
      ，有上開切結書及附圖、嘉義林區管理處竹類濫墾地如期申報未達成林標準辦
      理切結有案清理調查表附卷可考（見原審卷第八之一、九頁，及第六三－六四
      頁）。
（三）訴外人郭雅聰在系爭林班地內如實測圖（即附圖）所示編號Ａ１面積０．二八
      公頃，及編號Ｂ１面積０．０九公頃、編號Ｂ２面積０．一五公頃種植咖啡樹
      、編號Ｃ部分面積０．００六０三五公頃擅建工寮、編號Ｄ部分面積０．００
      三０一九公頃擅建水池、編號Ｅ部分面積０．００九五七六公頃擅建工寮；及
      在第十五林班地內如實測圖（即附圖）所示編號Ａ２部分面積０．一六公頃種
      植咖啡樹，其中編號Ａ１、Ｂ１、Ｃ、Ｄ、Ｅ部分其位置在被上訴人所切結系
      爭土地範圍內，有上訴人所提出實測圖（即附圖）、拆除前後擅建工寮、水池
      及剷除前後濫種咖啡樹之照片及濫植擅建位置圖可憑（見原審卷第四九－六０
      頁）。訴外人郭雅聰因於系爭林班地上違反森林法，由上訴人提出告訴，業經
      臺灣臺南地方法院檢察署以九十二年度營偵字第一０八號為緩起訴處分在案，
      亦有該緩起訴處分書可稽（見原審卷第九０－九二頁）。
二、上訴人主張系爭林班地為國有地，其為系爭林班地之管理人，被上訴人違反系爭
    切結書之約定，乃本於該切結書約定及民法第七百六十七條規定，為本件請求；
    被上訴人則以前揭情詞置辯。經查：
（一）查被上訴人在民國七十二年九月以前無正當權源，在系爭林班地內如附圖所示
      橘色部分面積二．七０公頃之系爭土地，原濫墾種植竹八十一欉，屬舊濫墾
      地，如期申報清理，未達成林標準，經上訴人清查發現後，被上訴人於七十二
      年九月二十九日立具切結書承諾：「具切結書人甲○○曾於臺灣省國有林事業
      區內濫墾地清理計畫公布前在大埔事業區第二０林班三一號面積二．七０（公
      頃）範圍內濫植竹共八一欉，本人願負下列各項規定之責任：一絕不擴大切
      結面積範圍暨增加切結欉（株）數，如有新墾擴墾，由林區管理處剷除本切結
      竹林，并收回林地，絕無異議。二：：。三本切結面積範圍內如有盜伐、濫墾
      、火災、放牧等危害森林案件情事發生時，切結人自當報請主管工作站查究處
      理，如有隱瞞願負賠償責任，并由林區管理處收回林地。四：：。五切結書人
      如有違反森林法令之規定時，本切結竹林由貴處收回處理，絕無異議。六：：
      。」，有切結書可稽（見原審卷第八之一、六三頁）。
（二）次查，系爭林班地因被上訴人出具上開切結書而由其管領之系爭土地上，除有
      被上訴人原濫植之竹外，另有訴外人郭雅聰在系爭土地內如實測圖所示編號
      Ａ１面積０．二八公頃，及編號Ｂ１面積０．０九公頃、編號Ｂ２面積０．一
      五公頃種植咖啡樹、編號Ｃ部分面積０．００六０三五公頃擅建工寮、編號Ｄ
      部分面積０．００三０一九公頃擅建水池、編號Ｅ部分面積０．００九五七六
      公頃擅建工寮。訴外人郭雅聰並因上開違反森林法，經臺灣臺南地方法院檢察
      署以九十二年度營偵字第一０八號偵辦後，因訴外人郭雅聰坦承犯行並拆除其
      先前擅建之工寮、水池及剷除其先前濫種咖啡樹後，由檢察官為緩起訴處分在
      案，已如前述，復有上訴人所提出之系爭林班地之「五千分之一彩色正射影像
      圖」、「大埔事業區第二０林班基本圖影本」、訴外人郭雅聰於系爭林班地違
      反森林法擅建工寮、水池、種植咖啡樹之照片共十八幀，附卷可稽（見本院卷
      第五二、五三頁、台灣台南地方法院檢察署九十二年度營偵字第一０八號卷第
      卅六－四一、四四－四五頁），從而上訴人主張系爭林班地被上訴人管理之系
      爭土地有新墾擴墾情事，應堪採信。
（三）被上訴人固以其行動不便，僅於採收期才上山，兼以林地遼闊，僅選擇腳程方
      便之處採收，故遭郭雅聰違法墾植部分，被上訴人未能察覺，並無隱瞞不報主
      管工作站查究處理云云。惟查，於訴外人郭雅聰上開違反森林法案件時，被上
      訴人於警訊時陳稱：約於民國七十八年左右交由郭雅聰耕作，「承租」房地面
      積卅三坪、其他採收竹筍有七公頃左右：：「現在都是郭雅聰繳納稅金及筍租
      」等語（見警卷第五－六頁），又稱「我確實有『讓渡』一片山坡地予郭雅聰
      耕種，當時是否有種植檳榔因時間久遠，不記得了」（見警卷第九頁）。而訴
      外人郭雅聰於該警訊時供承：「（向何人耕作土地？）向甲○○採收竹筍。：
      ：工寮二間是我建的，約在今（九十一）年年初才完工：：水池是在九十一年
      我建的：：（種植檳榔樹、咖啡樹及興建工寮、水池的地點有無承租？）我有
      繳納筍租，面積二．七公頃，這個範圍包含竹林、咖啡樹及檳榔樹、工寮、水
      池。我也有繳納暫准貸地「租金」：：我每年繳筍租不一定，以八十九年度繳
      新台幣一千一百九十一元，九十年度筍價大跌，租金免繳」（見警卷第一頁背
      面及第二頁正背面），並有郭雅聰提出八十九年濫植竹林副產物價金繳納聯單
      ，其上載「承租人姓名甲○○」（即被上訴人）、「承租地點大埔事業區第二
      十林班卅一圖號面積二．七０公頃」（見警卷第十三頁）等事實以觀，系爭土
      地確係由上訴人交付郭雅聰使用無訛（其間係讓渡或出租或其他法律關係，非
      本件審理範圍，不予細究）。復參酌本件相關刑事案件中之現場照片觀之，系
      爭林班地上有擅建工寮二棟計一五六．一一平方公尺，其中一間設置如餐飲店
      內有多張桌椅，其門面亦有整理，另一間有大型櫃及桌椅並其他多種物品、
      擅建之水池面積達三０．一九平方公尺，規模不小（見偵查卷第四四－四五頁
      及六六頁），任何人行經該處均可得知係新建之工寮及水池，則被上訴人更不
      能諉為不知。故被上訴人抗辯稱，不知道系爭林班地為郭雅聰占用、濫墾云云
      ，顯係卸責之詞，要無足採。
三、按所有權人對於無權占有者，得請求返還之，民法第七百六十七條定有明文。查
    被上訴人切結書所管領之系爭土地，原應僅有其立具切結書時之濫墾種植竹八
    十一欉，但目前系爭土地上確有另擅建之工寮、水池及咖啡樹，顯有新墾、濫墾
    情事，而訴外人郭雅聰並有違反森林法之行為，已合於被上訴人所立具切結書第
    一條、第三條之要件，而上訴人為系爭國有林地之管理人，其本於所有權人之地
    位依民法第七百六十七條規定及系爭切結書第一、三條約定請求被上訴人交還系
    爭土地，為屬有據，應予准許。原審未予查明而為上訴人敗訴之判決，尚有未洽
    。上訴意旨指摘原判決此部分不當，求予廢棄改判，為有理由，爰由本院將原判
    決廢棄，改判如主文第一、二項所示。另查，系爭土地上由訴外人郭雅聰擅建之
    工寮及水池，濫種之咖啡樹，郭雅聰於檢察官偵查時已拆除及剷除，並有照片為
    證，且為兩造所不爭執，則上訴人尚請求被上訴人應剷除地上物云云，即無所據
    ，上訴人就此部分之上訴，並不足採，應予駁回。至於原已種植之竹或有未剷
    除清楚之咖啡樹等植物，依民法第六十六條第二項規定「不動產之出產物，尚未
    分離者，為該不動產之部分」，其所有權即屬土地所有人，上訴人既為系爭土地
    所有權人之管理人，自得依法處分，爰敘明之。末查，本件事證已經明確，兩造
    其餘之攻擊或防禦方法，經核均不生影響本件裁判之認定，爰不逐一論述，並此
    敘明。
肆、據上論結，本件上訴為一部有理由，一部無理由，依民事訴訟法第四百五十條、
    第四百四十九條第一項、第七十九條，判決如主文。
中　　　華　　　民　　　國　　  九十四　  　年　 　一　 　月　 　四　 　日
　　　　　　　　　　　　　　　　　　　　臺灣高等法院臺南分院民事第三庭
~B1審判長法官　林　　輝　　雄
~B2　　　法官　曾　　平　　杉
~B3　　　法官　王　　明　　宏
右為正本係照原本作成。
上訴利益未逾新台幣一百五十萬元，不得上訴。
中　　　華　　　民　　　國　　　九十四　　　年　 　一　 　月　 　五　 　日
　　　　　　　　　　　　　　　　　　　　　　法院書記官　侯　　瑞　　富
